【裁判字號】    99,上更(一),224
【裁判日期】    991124
【裁判案由】    傷害致死
【裁判全文】
臺灣高等法院臺中分院刑事判決     99年度上更(一)字第224號
上  訴  人
即  被  告  謝瑞林
選任辯護人  陳建良律師
上列上訴人即被告因傷害致死案件，不服臺灣彰化地方法院97年
度訴字第1116號，中華民國97年10月17日第一審判決（起訴案號
：臺灣彰化地方法院檢察署96年度偵字第101號），提起上訴，
經判決後，由最高法院發回更審，本院判決如下：
    主      文
原判決撤銷。
謝瑞林犯傷害致人於死罪，處有期徒刑肆年。
    事實及理由
一、犯罪事實：
    謝瑞林於民國96年12月5日下午與陳永楓、林國良、洪金土
    在彰化縣溪湖鎮○○路湖東巷90之14號旁之福德祠內飲酒（
    酒後無礙於謝瑞林之精神或心智狀態），隨後謝瑞林、陳永
    楓、林國良再轉往該巷90號謝瑞林住處，並邀集謝忠寶同在
    該民宅以撲克牌賭博財物（非在公共場所或公眾得出入之場
    所為之，不構成賭博犯行）。於同日下午4時50分許，擔任
    莊家之謝瑞林結束牌局，與林國良返回福德祠內，引起陳永
    楓不滿，並於同日下午5時許，前往福德祠前方馬路旁，要
    求謝瑞林給付新臺幣（下同）2千5百元賭債，遭謝瑞林拒絕
    ，陳永楓遂自其機車置物箱內取出一側為鋸齒狀之單刃尖刀
    1把（全長約33公分，刃部長約15公分），刺向謝瑞林胸部
    ，致謝瑞林受有胸部開放性傷口約4X1X3公分。陳永楓本欲
    騎車離去，遭謝瑞林攔下，遂又出刀，傷及謝瑞林之手指、
    手肘、腿部等處，謝瑞林乃趁隙握住陳永楓手腕並壓制在地
    ，進而奪得尖刀，而陳永楓年近7旬，且不良於行，謝瑞林
    於陳永楓倒地並奪得尖刀後，原得停止鬥毆，竟因心有不甘
    ，且客觀上應能預見持利刃刺戳他人身體，將造成他人大量
    出血，甚而引發出血性休克死亡之結果，惟其於盛怒下主觀
    上未預見及此，亦未予容認，竟基於傷害身體之犯意，用腳
    朝陳永楓之身體踢打，復在地面與之扭打，進而持刀刺向其
    身體，致陳永楓受有左前額頂部擦傷4X3公分、左眼眶和左
    眼球挫傷、雙頰部多處小橢圓形擦傷、右唇擦傷、後枕部擦
    傷2.5X2公分、右頂部表淺皮肉刀刺傷0.5X0.1X0.2公分、左
    腰部刀刺傷2X1X1.5公分、左臀外側表淺皮肉刀刺傷1.6X0.5
    X3.5公分、左臀內側表淺皮肉刀刺傷1X0.4X1.1公分、左手
    掌部大區域瘀傷、右大腿前內側表淺皮肉刀刺傷1.5X0.3X0.
    2公分、右大腿後外側半圓形表淺皮肉刀刺傷4X1.3X1.7公分
    、右大腿外側表淺皮肉刺傷1.5X1X0.4及4X1X2.5公分、右小
    腿前內側刀刺傷1.6X0.5X4.2公分、左大腿外側表淺皮肉刀
    刺傷2.5X0.8X2公分等傷害，其中右小腿前內側之刀刺傷因
    深達4.2公分，因而切斷脛後動脈分枝，造成陳永楓大量出
    血。上情經楊紗、林國良先後目擊，並由林國良報案將陳永
    楓送醫急救，惟陳永楓仍於同日晚上6時40分許，因出血性
    休克死亡；另謝瑞林行兇後，亦因胸部開放性傷口出血而在
    現場等候送醫，經警於同日下午5時35分許據報到場查獲，
    並扣得上開尖刀。
二、認定犯罪事實所憑證據、理由及對於被告辯解的判斷：
  (一)證據能力之說明：
    按被告以外之人於審判外之陳述雖不符刑事訴訟法第159條
    之1至之4等四條之規定，而經當事人於審判程序同意作為證
    據，法院審酌該言詞陳述或書面陳述作成時之情況，認為適
    當者，亦得為證據；當事人、代理人或辯護人於法院調查證
    據時，知有刑事訴訟法第159條第1項不得為證據之情形，而
    未於言詞辯論終結前聲明異議者，視為有前項之同意，同法
    第159條之5定有明文。立法意旨在於傳聞證據未經當事人之
    反對詰問予以核實，原則上先予排除。惟若當事人已放棄反
    對詰問權，於審判程序中表明同意該等傳聞證據可作為證據
    ；或於言詞辯論終結前未聲明異議，基於尊重當事人對傳聞
    證據之處分權，及證據資料愈豐富，愈有助於真實發見之理
    念，且強化言詞辯論主義，使訴訟程序得以順暢進行，上開
    傳聞證據亦均具有證據能力。本案當事人所提出之後述證據
    ，且屬被告以外之人於審判外之陳述者，因檢察官、被告及
    其辯護人均同意採為證據，經本院審酌後又無不適當情形，
    符合刑事訴訟法第159條之5第1項規定，應得為證據。
  (二)訊據上訴人即被告謝瑞林（下稱被告）固坦認於上揭時地飲
    酒、賭博後，再與陳永楓發生鬥毆，乃奪下陳永楓所持之刀
    傷害陳永楓身體致死等情，惟否認有何不法，辯稱：本件係
    陳永楓先持刀行兇刺傷伊胸部而引起，伊係基於義憤，實施
    防禦性之反擊，乃不罰之正當防衛行為，縱有過當，亦應減
    輕責任，況陳永楓之傷勢並非全係伊所造成，且伊不知所傷
    害部位有脛後動脈分枝，無法預見傷害右小腿會致人死亡結
    果之發生等語。惟查：
  (1)被告於上揭時地飲酒、賭博後，再與被害人陳永楓（下稱被
    害人）發生鬥毆，乃持刀傷害被害人身體致死之犯罪事實，
    業據被告於警詢、偵查及審理中均坦承不諱（相驗卷第47至
    50、94至97頁，偵查卷第149至150頁，原審卷第45至48頁）
    ，核與證人即告訴人陳世益於警詢及偵查中之指訴情節相符
    （相驗卷第7至8、36至37、64至65頁），並與證人即先後在
    場飲酒、賭博及目擊部分案發經過之人林國良、洪金土、謝
    忠寶、楊紗等人於警詢、偵查及原審審理中之證述一致（相
    驗卷第9至15、40至42、88至89頁，偵查卷第14至15、20至
    21、148至149頁，原審卷第41至43頁），復有被告奪自被害
    人進而行兇之尖刀1把扣案，及報告機關受理各類案件紀錄
    通報表、現場勘查及扣案物品照片、命案現場圖、命案現場
    勘查報告、重大刑案通報單、扣押筆錄可稽（相驗卷第18至
    27、90至93頁，偵查卷第28至30、32、120、139至141頁）
    。被害人受有左前額頂部擦傷4X3公分、左眼眶和左眼球挫
    傷、雙頰部多處小橢圓形擦傷、右唇擦傷、後枕部擦傷2.5X
    2公分、右頂部表淺皮肉刀刺傷0.5X0.1X0.2公分、左腰部刀
    刺傷2X1X1.5公分、左臀外側表淺皮肉刀刺傷1.6X0.5X3.5公
    分、左臀內側表淺皮肉刀刺傷1X0.4X1.1公分、左手掌部大
    區域瘀傷、右大腿前內側表淺皮肉刀刺傷1.5X0.3X0.2公分
    、右大腿後外側半圓形表淺皮肉刀刺傷4X1.3X1.7公分、右
    大腿外側表淺皮肉刺傷1.5X1X0.4及4X1X2.5公分、右小腿前
    內側刀刺傷1.6X0.5X4.2公分、左大腿外側表淺皮肉刀刺傷
    2.5X0.8X2公分等多處擦傷、挫傷及刀刺傷，其中右小腿前
    內側之刀刺傷因深達4.2公分，切斷脛後動脈分枝，造成大
    量出血，經送醫後仍因出血性休克死亡，業經檢察官督同檢
    驗員、法醫師相驗及囑託法醫師解剖鑑定明確，且有行政院
    衛生署彰化醫院診斷證明書、勘驗筆錄、檢驗報告書、相驗
    屍體證明書、屍體照片、解剖鑑定報告書可憑（相驗卷第28
    、55至63、66、68、73至80、98至112頁）。是被告之傷害
    行為與被害人之死亡結果有相當因果關係，亦十分明確。
  (2)被告與被害人並無宿怨，案發前並一起飲酒、賭博，係因被
    害人不滿被告結束牌局，先持刀尋釁，反為被告奪刀傷之，
    依此已難認被告有何取人生命之殺人犯意；然持利刃刺戳他
    人身體，將造成他人大量出血，甚至引發出血性休克死亡之
    結果，此為一般經驗上周知，被告為智慮成熟之成年人，對
    此無法諉為不知，換言之，客觀上有其預見可能性，被告所
    辯其無法預見傷害右小腿會致人死亡結果之發生云云，自不
    足採；惟兼衡被告於案發當時，先遭被害人持刀尋釁刺傷，
    情緒當處於憤怒狀態，難期其冷靜深思，且被告與被害人亦
    無重大怨隙，被告將被害人壓制在地並奪刀後，雖傷害被害
    人之身體多處，惟大部分刀傷僅及表淺皮肉，參以被告於偵
    查中供稱：係因遭被害人刺傷，想給他一點教訓，乃搶過刀
    子，並刺砍大腿，不讓他走，並沒有要他死等語（偵查卷第
    150頁），且被害人前揭致命刀刺傷位在右小腿前內側，尚
    非顯足以致命之重要部位，復為鬥毆中造成，堪認被告主觀
    上對於其行為可能造成之死亡結果，應未預見，亦未予容認
    ，否則被害人之傷勢應不止於此。故認被告持刀攻擊被害人
    之所為，僅出於傷害之故意，惟其主觀上疏未預見之死亡結
    果，在客觀上既有預見可能性，且被害人死亡之結果，又與
    其傷害行為具有相當因果關係，自應就此死亡結果負責。
  (3)被告既自承與被害人發生鬥毆，並持刀傷害被害人身體致死
    之事實，又依屍體照片及解剖鑑定報告書所示，被害人身體
    上下前後均有受傷，於被告奪刀前，復難認被害人曾因用刀
    不慎自傷，堪認被害人身體之擦傷、挫傷及刀傷皆係被告壓
    制被害人並奪刀後造成，參以案發當時為黃昏，旁觀者對於
    鬥毆細節恐未能盡數詳見，是證人林國良於原審中證稱被告
    僅刺3刀云云（原審卷第42頁正面），尚非可採，被告辯稱
    被害人之傷勢並非全係其造成云云，自非可信。又被告於原
    審供稱當天並無他人持刀刺被害人（原審卷第48頁正面），
    證人林國良於警詢中亦證稱被害人於案發前身上並無刀傷或
    流血（偵查卷第17頁），此外又無積極證據足認尚有他人參
    與本案，是告訴人陳世益於原審中表示，其懷疑非僅被告一
    人所為云云（原審卷第48頁反面），容屬無憑。
  (4)按對於現在不法之侵害，而出於防衛自己或他人權利之行為
    ，不罰，但防衛行為過當者，得減輕或免除其刑，刑法第23
    條固有明文。惟正當防衛必須對於現在不法之侵害始得為之
    ，如侵害業已過去，即無正當防衛可言，至彼此互毆，又必
    以一方初無傷人之行為，因排除對方不法之侵害而加以還擊
    ，始得以正當防衛論，故侵害已過去後之報復行為，與無從
    分別何方為不法侵害之互毆行為，均不得主張防衛權，此有
    最高法院30年上字第1040號判例可參。被告遭被害人先後持
    尖刀傷及胸部、手指、手肘、腿部等處，雖有道安醫院診斷
    證明書可參（偵查卷第134、152頁），惟此為被告奪刀前所
    受傷害，業經被告供承在卷（相驗卷第47至49、95至96頁）
    ；其次，被告為46年生，於案發時為50歲，被害人則為28年
    生，於案發時年近7旬，亦有彼等之年籍資料在卷可參，又
    被害人不良於行，復據證人林國良於原審證述在卷（原審卷
    第43頁正面），並為被告所不爭，其與被害人之年齡、體力
    已見懸殊。是被告受傷後既仍有餘力奪刀，當時原得停止鬥
    毆，竟反而朝被害人之身體踢打，復在地面與之扭打，進而
    持刀刺向被害人之身體，則被告於被害人之侵害業已過去後
    持刀傷人之行為，核係與被害人彼此互毆後所施加之報復舉
    動，依上說明，不得主張正當防衛而不罰，被告主觀上缺乏
    防衛意思，亦無從依防衛行為過當之規定減輕或免除其刑。
  (5)另按所謂「義憤」乃謂基於道義之理由而生憤慨，必先有被
    害人之不義行為，而在客觀上足以引起公憤，依一般人之通
    常觀念，確無可容忍者，始可謂為「義憤」（最高法院30年
    上字第2078號判例意旨及73年度臺上字第1522、6037號判決
    意旨參見）。本件被告於偵查中係供稱：因遭被害人剌傷，
    想給他一點教訓，乃搶過刀子，並剌砍大腿，不讓他走，並
    沒有要他死等語（偵查卷第150頁）；嗣於原審審理時則均
    主張係正當防衛，而傷害他（原審卷第19頁背面、第78頁背
    面），並於原審審理時更陳稱：「…他看我不給他錢，就從
    身後亮出刀子，剌我胸部，說要給我死，後來他又往我的大
    腿劃下去，我縫了九針，後來他又要再剌，我將他拉倒，才
    把他的刀子拿起來，我蹲在那裡，他的腳抬起來要踹我，沒
    有踹到，我就剌他」、「他（指死者）倒地之後，我就把刀
    子搶過來，死者想要反抗，但是無法站起來，只是腳一直動
    ，我那時蹲在那裡」、「當他（指死者）想要站起來時，我
    就朝他腳的地方剌下去，因為他腳受傷了就會站不起來。我
    第一刀砍到屁股，第二刀砍到大腿靠近膝蓋的外側，第三刀
    砍到小腿，我都是砍右腳」等語（原審卷第45頁），綜合上
    開被告所為之陳述可知，被告於被害人之侵害業已過去後持
    刀傷人之行為，不僅不得主張正當防衛，被告對於已經倒地
    不起，且年近七十歲之被害人猶持刀剌下，實無何所謂「當
    場激於義憤」之情形存在，自非激於義憤而傷人致死。
  (6)綜上論述，被告不利於己之自白與事實相符，可以採信，至
    其所辯各節，無非事後卸責之詞，均不足採納，本件事證明
    確，被告之傷害致死犯行，可以認定。又被告於案發當日晚
    上6時39分送醫救治時，測得其血液中酒精濃度為每百毫升
    98毫克，換算為吐氣所含酒精成分，為每公升0.49毫克，有
    道安醫院藥物濃度檢查單可憑（相驗卷第31頁），衡情應無
    礙於被告之精神或心智狀態，參以證人林國良於原審亦證稱
    ，案發時被告與被害人都很清醒，酒氣已消等語（原審卷第
    42頁正面），被告就此亦不爭執，自無適用刑法第19條阻卻
    刑事責任或減免刑罰規定之餘地；另依報告機關受理各類案
    件紀錄通報表、重大刑案通報單所載，被告行兇後，係因證
    人林國良報案而查獲，是被告於犯罪後未被發覺前，並非主
    動向有偵查權之公務員陳明犯罪自首並接受裁判，尚無從依
    刑法第62條前段減輕其刑，均附此敘明。
三、撤銷改判的理由：
  (一)撤銷原判決的理由：
  (1)按加重結果犯，以行為人對於加重結果之發生有預見之可能
    ，能預見而不預見者為要件。刑法第277條第2項前段之傷害
    致人於死罪，係對於犯普通傷害罪致發生死亡結果所為規定
    之加重結果犯，依同法第17條規定，以客觀上行為人能預見
    其死亡結果之發生，但主觀上無預見為要件，而此項構成犯
    罪之事實，依刑事訴訟法第308條、第310條第1款規定，必
    須於事實欄明白認定，並於理由內加以說明，方足以資論罪
    科刑。原判決就被告對於被害人因遭其持刀刺傷右小腿致切
    斷脛後動脈分枝，造成大量出血休克死亡之結果，在客觀上
    非無預見可能性，而為被告主觀上疏未預見加以注意防範，
    該死亡結果雖非被告之本意所在，被告仍應就該傷害行為致
    生死亡之結果負責等情，於事實欄內並未加以認定記載，亦
    未於理由中論述其事實依據，自有未恰。
  (2)本件被告犯罪之釀成，係由被害人先持刀尋釁將其刺傷，以
    致其氣憤難平而出此，情狀尚堪憫恕，詳如後述，原審未依
    刑法第59條減輕其刑，亦嫌失入。
  (二)自為判決的論罪科刑理由：
  (1)被告傷害人之身體因而致人於死，核其所為，係觸犯刑法第
    277條第2項之傷害致死罪。
  (2)按刑法第59條所謂「犯罪之情狀可憫恕」，係指裁判者審酌
    刑法第57條各款所列事項以及其他一切與犯罪有關之情狀之
    結果，認其犯罪足堪憫恕者而言。又最高法院70年度第6次
    刑事庭會議決議亦表示：刑法第59條規定，犯罪之情狀可憫
    恕者，得酌量減輕其刑，同法第57條規定，科刑時應審酌一
    切情狀，尤應注意左列事項（共10款）為科刑重輕之標準，
    兩條適用上固有區別，惟所謂「犯罪之情狀」與「一切情形
    」云云，並非有截然不同之領域，於裁判上酌減其刑時，應
    就犯罪一切情狀（包括第57條所列舉之10款事項），予以全
    盤考量，審酌其犯罪有無可憫恕之事由（即判例所稱有特殊
    之原因與環境等等，在客觀上足以引起一般同情，以及宣告
    法定低度刑，是否猶嫌過重），以為判斷。故適用第59條酌
    量減輕其刑時，並不排除第57條所列舉10款事由之審酌，如
    其程度達於確可憫恕，非不得予以酌減。次按刑事訴訟法基
    於保障被告防禦權而設之陳述自由、辯明及辯解（辯護）權
    ，既係被告依法所享有基本訴訟權利之一，法院復有闡明告
    知之義務。則科刑判決時，對刑之量定，固應以被告之責任
    為基礎，本於比例、平等及罪刑相當等原則，並審酌刑法第
    57條所列各款情狀為輕重之標準，然其中同條第10款所稱犯
    罪後之態度，係指被告犯罪後，因悔悟而力謀恢復原狀，或
    與被害人和解，賠償損害等情形而言，應不包括被告基於防
    禦權之行使而自由陳述、辯明或辯解（辯護）時之態度。是
    自不得因被告否認或抗辯之內容與法院依職權認定之事實有
    所歧異或相反，即予負面評價，逕認其犯罪後之態度不佳，
    而採為量刑畸重標準之一，最高法院97年度台上字第6725號
    裁判意旨可資參照。本件被告犯罪之釀成，係由被害人先持
    刀尋釁將其刺傷，以致其氣憤難平而出此，其所為基於義憤
    實施防禦性之反擊、正當防衛、防衛過當、甚或無法預見其
    傷害行為會致人死亡結果之發生等辯解，雖不足採，然此乃
    其訴訟防禦權之行使，依上開說明，自不得逕認其犯罪後之
    態度不佳，而採為量刑畸重之標準。又被告之犯行固然不法
    ，然審酌其犯後態度始終坦承持刀傷害被害人致死，且本案
    係被害人先持尖刀尋釁刺傷被告胸部，被告最後並因此大量
    失血休克昏迷（有前述道安醫院診斷證明書可稽），其所受
    傷害不可謂不重；其受此傷害一時衝動徒手奪下被害人所持
    尖刀，進而持刀刺傷被害人腿部，以其犯罪動機、手段、犯
    罪時所受刺激而觀，其惡性非重，犯罪情節實有可憫恕之處
    ，且被告犯後於原審已盡力尋求被害人家屬諒解，而賠償喪
    葬費用20萬元達成民事和解，犯後態度尚佳；又被告所犯傷
    害人之身體而致人於死罪，其法定本刑為無期徒刑或7年以
    上有期徒刑，是縱處以最輕法定本刑即7年有期徒刑，與被
    告之犯罪情節相衡，仍予人情輕法重之感，本院審酌上開情
    節，並參酌辯護人請求依刑法第59條減輕其刑，認被告犯罪
    之情狀在客觀上足以引起一般同情，顯可憫恕，即予宣告法
    定最低刑期，猶嫌過重，爰依刑法第59條之規定，酌量減輕
    其刑。
  (3)爰審酌上情及被告曾因業務過失致人於死經判刑並宣告緩刑
    確定之素行（有其臺灣高等法院被告前案紀錄表可憑），仍
    不知警惕，所犯已剝奪被害人之生命，造成被害人家屬難以
    回復之心靈傷痛，事後又未能全部坦白認罪，仍飾詞辯解，
    惟業已與告訴人成立調解，賠償20萬元，有彰化縣溪湖鎮調
    解委員會調解書可參（原審卷第59頁），本案係被害人率先
    挑起事端，被告所受傷勢不輕，並因此激起莽撞報復之心，
    被害人亦有過咎，暨考量被告犯罪之動機、手段、生活狀況
    、智識程度及公訴人請求量處有期徒刑12年尚嫌過重等一切
    情狀，量處如主文第二項所示之刑，以資懲儆。至扣案之尖
    刀1把，因不能證明係被告所有，且非違禁物，不符法定沒
    收要件，自無從宣告沒收。
四、適用的法律：
  (一)刑事訴訟法第369條第1項前段、第364條、第299條第1項前
    段。
  (二)刑法第277條第2項、第59條。
本案經檢察官陳佳琳到庭執行職務。
中    華    民    國    99    年    11    月    24    日
            刑事第二庭    審判長法  官  邱  顯  祥
                                法  官  姚  勳  昌
                                法  官  張  國  忠
以上正本證明與原本無異。
如不服本判決應於收受送達後10日內向本院提出上訴書狀，其未
敘述上訴之理由者，並得於提起上訴後10日內向本院補提理由書
（均須按他造當事人之人數附繕本）「切勿逕送上級法院」。

                                書記官  卓  佳  儀
中    華    民    國    99    年    11    月    24    日

司法院資訊處製作；財團法人民間司法改革基金會備份。
